【裁判字號】    95,上,254
【裁判日期】    950905
【裁判案由】    請求塗銷所有權移轉登記
【裁判全文】
臺灣高等法院臺中分院民事判決           95年度上字第254號
上  訴  人  台北國際商業銀行股份有限公司
法定代理人  丁○○
訴訟代理人  丙○○
            甲○○
被  上訴人  戊○○
                        號
            乙○○
訴訟代理人  賴錦源律師
複  代理人  林萬生律師
上列當事人間請求塗銷所有權移轉登記事件，上訴人對於中華民
國95年6月13日臺灣彰化地方法院第一審判決（94年度訴字第880
號），提起上訴，本院於95年8月22日言詞辯論終結，判決如下
：
    主  文
上訴駁回。
第二審訴訟費用由上訴人負擔。
    事實及理由
一、被上訴人戊○○經合法通知，無正當理由，未於言詞辯論期
    日到場，核無民事訴訟法第386條所列各款情形，爰依上訴
    人之聲請，由其一造辯論而為判決。
二、上訴人起訴主張：訴外人仁濟生物製藥科技股份有限公司（
    下稱仁濟公司）於民國92年2月19日邀同訴外人劉蘇娟、賴
    姿蓉及被上訴人戊○○為連帶保證人，向上訴人借款合計新
    台幣（下同）10,000,000元，惟仁濟公司對前開債務本息僅
    繳至93年7月，尚有本金3,593,970元及利息、違約金未償，
    嗣上訴人對仁濟公司、劉蘇娟、賴姿蓉及戊○○提起清償借
    款民事訴訟，業經台灣台北地方法院（下稱台北地院）以93
    年度訴字第4508號判決戊○○應給付上訴人前開款項，並於
    93年12月31日確定在案；上訴人取得上開民事確定判決而聲
    請逕行核發債權憑證後，欲調閱原為戊○○所有坐落彰化縣
    埤頭鄉○○○段71-4地號土地（下稱系爭土地）之土地登記
    謄本，卻發現系爭土地業於92年12月4日以贈與為原因，辦
    理移轉登記予被上訴人乙○○（原名呂桂花）。戊○○上開
    行為使上訴人對債務求償來源遭致損害，顯已害及上訴人之
    債權，上訴人自得依民法第244條之規定，訴請撤銷戊○○
    、乙○○間之贈與行為。爰求為撤銷戊○○、乙○○間就系
    爭土地於92年9月30日所為贈與之債權行為及物權行為；乙
    ○○應塗銷系爭土地於92年12月4日之所有權移轉登記之判
    決。
三、被上訴人則以：系爭土地本原為其母即訴外人賴秋妹所有，
    因其子賴鼎元（原名賴送欽）積欠乙○○680餘萬元之借款
    債務，賴秋妹遂同意移轉系爭土地所有權予乙○○，以抵償
    賴鼎元所積欠之債務。然因當時乙○○不具自耕農身分，乙
    ○○乃借用戊○○之名義，將系爭土地借名登記在戊○○名
    下，但為免戊○○嗣後隨意融資或處分系爭土地，即由戊○
    ○設定6,000,000元之抵押權予乙○○。之後因法律變更，
    系爭土地可以登記在乙○○名下，代書陳碧霞為減輕稅賦，
    遂於94年12月4日以贈與為原因，辦理所有權移轉登記。是
    系爭土地之移轉，名義上雖為贈與行為，然實則為清償債務
    所為，乙○○取得系爭土地並非無償，戊○○就系爭土地僅
    為登記名義人，並非實質所有權人。且系爭土地之移轉乙○
    ○名下，係在仁濟公司93年6月間無法清償上訴人債務之前
    ，戊○○即非為脫產而移轉系爭土地登記予乙○○等語，資
    為抗辯。
四、下列之事實為兩造所不爭執：
  (一)仁濟公司於92年2月19日邀同劉蘇娟、賴姿蓉及戊○○為連
    帶保證人，向上訴人借款10,000,000元。
  (二)仁濟公司對前開債務本息僅繳至93年7月，尚有本金3,593,
    970元，及自93年7月9日起算之利息，暨自93年8月10日起算
    之違約金未清償。嗣上訴人對仁濟公司、劉蘇娟、賴姿蓉及
    戊○○提起清償借款民事訴訟，經台北地院93年度訴字第45
    08號判命仁濟公司、劉蘇娟、賴姿蓉及戊○○如數給付，於
    93年12月31日確定。
  (三)系爭土地原登記為戊○○所有，戊○○於92年12月4日以贈
    與為原因將所有權移轉登記予乙○○。
五、兩造爭執之重點：
  (一)系爭土地是否乙○○借名登記在戊○○名下？
  (二)系爭土地由戊○○移轉登記予乙○○之原因行為是屬有償行
    為或無償行為？
  (三)戊○○將系爭土地移轉登記予乙○○之行為是否有害上訴人
    之債權？
六、本院得心證之理由：
  (一)系爭土地是否乙○○借名登記在戊○○名下：
  1.乙○○、戊○○均主張系爭土地係由賴秋妹抵償賴鼎元積欠
    乙○○680餘萬元之借款債務，因乙○○無自耕能力，乙○
    ○乃借用戊○○之名義登記，並為保障乙○○之權益，由戊
    ○○設定抵押權登記6,000,000元予乙○○，嗣因系爭土地
    可以登記乙○○名下，再由戊○○以贈與為原因，辦理移轉
    登記予乙○○等情，經核兩人所述之情節均相符。查系爭土
    地係於85年7月間由原所有人賴秋妹以贈與為原因移轉登記
    予賴送德（後更名為戊○○），並由賴送德設定6,000,000
    元抵押權登記予乙○○，此有原審法院向彰化縣北斗地政事
    務所調得系爭土地於85年7月間辦理上開登記之土地登記申
    請書、土地贈與所有權移轉契約書、土地抵押權設定契約書
    等資料在卷可稽（附原審卷第42頁以下），而系爭土地屬農
    牧用地（見原審卷第13頁之土地登記謄本），依賴秋妹移轉
    系爭土地予戊○○當時之土地法第30條第1項私有農地所有
    權之移轉，其承受人以能自耕者為限之規定，及系爭土地係
    位於彰化縣埤頭鄉，乙○○係住在花蓮縣玉里鎮，對系爭土
    地根本無自耕能力，自無法登記在乙○○名下，則乙○○借
    用對系爭土地有自耕能力之戊○○的名義（戊○○之自耕能
    力證明書附原審卷第48頁），且為免登記戊○○為所有人後
    ，戊○○隨意以系爭土地融資或處分系爭土地，再由戊○○
    設定6,000,000元之抵押權登記予乙○○，即與常情相符。
    另證人賴鼎元於原審證稱：「伊與乙○○是兄妹關係，於77
    至79年間因經營正揚製藥股份有限公司（下稱正揚公司）向
    乙○○借款，尚有680萬左右之債款；後因母親生病，要把
    土地過戶，因欠款無法清償，才欲過戶予乙○○，當時沒有
    直接把土地過戶給乙○○是因為其沒有自耕農的身分，故登
    記予戊○○後再設定抵押權；土地在過戶予戊○○後，乙○
    ○就把借據還伊，伊已把借據撕掉」等語（見原審卷第105
    頁）；證人即辦理系爭土地移轉手續之代書陳碧霞於原審證
    稱：「系爭土地的所有權由賴秋妹移轉至賴送德，並設定抵
    押權予呂桂花的登記手續是我辦理的，當時賴秋妹來找我說
    ，賴送欽因欠呂桂花很多錢，他不忍心，想要過戶給呂桂花
    ，我說呂桂花不具自耕農身分，所以她才過戶給賴送德，賴
    送德又設定抵押權予呂桂花，以保障呂桂花的權益，待事後
    可登記時再移轉回來。92年時，土地再移轉給乙○○是因開
    放、不再需要有自耕農身分。」等語（見原審卷第105頁）
    ，證人賴鼎元、陳碧霞上開證言亦與被上訴人所辯相符，該
    證言自可採信。證人賴鼎元雖係被上訴人之同胞兄弟，但證
    人為不可代替之證據方法，如果確係在場聞見待證事實，而
    其證述又非虛偽者，縱令證人與當事人有親屬、親戚或其他
    利害關係，其證言亦非不可採信（參照最高法院53年台上字
    第2673號判例），證人賴鼎元就其自己與乙○○間之債務糾
    紛作證，上訴人又無法證明其證言有虛偽不實，自不能僅以
    其與被上訴人有二親等旁系血親之關係，即否定其證言之真
    實性，上訴人認賴鼎元之證言不可採，應無理由。又乙○○
    主張其與賴鼎元間有680餘萬元之借款債務，業據提出台灣
    土地銀行玉里分行之電匯申請書及傳票為證（附原審卷第87
    至100頁），該電匯申請書及傳票確係台灣土地銀行玉里分
    行開具，復有台灣土地銀行玉里分行95年4月26日里存字第
    0950001408號函在卷可憑（附原審卷第114頁），而依該電
    匯申請書及傳票所示，乙○○係於77年12月27日、78年2月
    28日、78年8月28日、78年9月21日、78年10月28日、78年11
    月8日依序匯款400,000元、500,000元、400,000元、375,
    500元、441,170元、2,274,000元至賴鼎元之妻陳登美設於
    台灣土地銀行石門分行之000000000000號帳戶，另由乙○○
    之夫張棟鑾於78年12月5日匯款2,415,000元至賴鼎元所經營
    之正揚公司設於台灣土地銀行石門分行之000000000000號帳
    戶，且由原審法院向台灣土地銀行石門分行所調得之陳登美
    000000000000號帳戶及正揚公司000000000000號帳戶交易明
    細表（附原審卷第64至66頁），亦可顯示該帳戶確有於78
    年9月21日、78年10月28日、78年11月8日及78年12月5日分
    別存入375,500元、441,170元、2,274,000元、2,415,000元
    之紀錄（陳登美帳戶之77年12月27日、78年2月28日、78年8
    月28日交易明細，已逾保存期限，台灣土地銀行石門分行無
    法查覆），乙○○自行匯款及委由其夫張棟鑾匯入賴鼎元之
    妻陳登美與賴鼎元所經營正揚公司之款項合計共6,805,670
    元（400,000＋500,000＋400,000＋375,500＋441,170＋2,
    274,000＋2,415,000＝6,805,670），是乙○○與賴鼎元之
    間應有680餘萬元之借款債務，被上訴人所辯系爭土地係賴
    秋妹為抵償賴鼎元所欠乙○○680餘萬元之借款債務，因乙
    ○○無自耕能力，乃借用戊○○之名義，由賴秋妹移轉登記
    予戊○○，即堪採信。乙○○與戊○○就系爭土地有借名登
    記契約存在，系爭土地戊○○僅是登記之名義人，在戊○○
    與乙○○間，乙○○才是真正之所有權人。
  2.賴秋妹係以系爭土地移轉予乙○○，以代賴鼎元清償欠款，
    即以系爭土地之所有權作為清償債務之客體，賴秋妹於移轉
    系爭土地之後，賴鼎元所欠乙○○之債務即歸於消滅，爾後
    土地價值之增減即與賴鼎元無關，此與以系爭土地設定抵押
    予乙○○擔保賴鼎元之債務，賴鼎元之債務並未消滅，若乙
    ○○行使抵押權，系爭土地賣得之價金不足清償賴鼎元之債
    務，不足額賴鼎元仍應負責有別。賴秋妹既非以系爭土地擔
    保賴鼎元之債務，即非由賴秋妹設定抵押權予乙○○，賴秋
    妹當係辦理系爭土地之移轉登記手續，至系爭土地移轉戊○
    ○名下後，再由戊○○設定抵押予乙○○，係戊○○與乙○
    ○間之事，與賴秋妹無關。故上訴人主張賴秋妹大可以系爭
    土地設定抵押予乙○○，不必大費周章先移轉登記予戊○○
    ，再由戊○○設定抵押予乙○○，而否認乙○○與戊○○間
    有借名登記契約存在，要無足取。
  3.土地法第43條所謂登記有絕對效力，係為保護因信賴登記而
    取得土地權利之第三人而設，將登記事項賦與絕對真實之公
    信力，並非於保護交易安全之必要限度以下，剝奪真正權利
    人之權利，故登記原因無效或得撤銷時，在第三人未取得權
    利前，真正權利人對於登記名義人自仍得主張之（參照最高
    法院40年台上字第1892號、41年台上字第323號、50年台上
    字第929號判例）。土地法第43條之登記有絕對效力，係在
    第三人信賴登記而取得土地權利之際始有適用，本件上訴人
    係借款予由戊○○擔任連帶保證人之仁濟公司，上訴人僅取
    得對戊○○之保證債權，上訴人並非信賴系爭土地登記戊○
    ○之名義，而與戊○○為交易取得系爭土地權利之人，上訴
    人自無法受到土地法第43條之保護。況系爭土地於92年2月
    19日仁濟公司以戊○○為連帶保證人向上訴人借款10,000,
    000元（見台北地院93年度訴字第4508號判決之附表）時，
    戊○○已設定6,000,000元之抵押權登記予乙○○，上訴人
    並自承：「當初不知道（戊○○有系爭土地），是在核發債
    權憑證後，我們查戊○○名下財產，才知到他有此筆土地，
    已經過戶給乙○○」等語（見本院卷第19頁背面），而上訴
    人取得台灣新竹地方法院核發之債權憑證係在94年5月27日
    以後（債權憑證台灣新竹地方法院於94年5月27日核發，見
    原審卷第11頁之債權憑證），顯然上訴人於92年2月19日借
    款予仁濟公司時，並不知戊○○為系爭土地之所有權人，系
    爭土地之價值亦不足以清償仁濟公司之10,000,000元借款，
    上訴人即非因戊○○係系爭土地之所有權人乃同意借款予仁
    濟公司，上訴人自無信賴系爭土地登記戊○○為所有權人之
    可言，上訴人主張被上訴人間之借名登記，依土地法第43條
    之規定不得對抗上訴人，並無理由。
  4.系爭土地係乙○○於85年7月25日借名登記在戊○○名下，
    約定待法律變更，農地之移轉，其承受人不以能自耕者為限
    ，乙○○可以登記系爭土地之所有權人時，戊○○應返還該
    土地移轉登記至乙○○名下，迄89年1月26日土地法修正公
    布，刪除土地法第30條之1之規定，系爭土地之承受人已不
    以能自耕者為限，乙○○可以登記為所有權人，則系爭土地
    於92年12月4日由戊○○移轉登記予乙○○，自係乙○○終
    止雙方之借名登記契約，而由戊○○返還系爭土地予乙○○
    ，即係由戊○○履行雙方借名登記契約之返還系爭土地予乙
    ○○之行為，故系爭土地於85年7月25日由賴秋妹移轉登記
    予戊○○，再由戊○○於92年12月4日移轉登記予乙○○，
    登記原因雖均為贈與，但實際上在賴秋妹與戊○○間及戊○
    ○與乙○○間就系爭土地均無贈與之關係存在，前者戊○○
    之為登記名義人係因乙○○之借名登記，後者乙○○之為登
    記名義人係因戊○○之返還系爭土地。上訴人主張依土地登
    記謄本記載，系爭土地原係戊○○所有，於92年12月4日以
    贈與為原因將所有權移轉登記予乙○○，而土地登記謄本係
    地政事務所人員所製作之公文書，依民事訴訟法第355條第1
    項之規定，應推定為真正，系爭土地應係由戊○○贈與乙○
    ○等語。惟查民事訴訟法第355條第1項所定公文書應推定為
    真正，係指文書形式上之真正，即形式上之證據力，不包括
    文書之內容是否足以證明待證之事實之實質的證據力在內，
    文書有形式上之證據力，更須其內容與待證事實有關，且屬
    可信者，始有實質上之證據力，其實質的證據力之有無，即
    其內容是否足以證明待證之事實，自應由事實審法院曉諭兩
    造為適當完全之言詞辯論，使得盡其攻擊防禦之能事，始足
    以資判斷（參照最高法院22年上字第2536號、48年台上字第
    837號判例）。依土地登記謄本所載，戊○○係於92年12月4
    日以贈與為原因，將系爭土地移轉登記予乙○○，被上訴人
    對土地登記謄本上開所載並未爭執，土地登記謄本之記載自
    可證明戊○○係以贈與為原因，將系爭土地移轉登記予乙○
    ○，但地政事務所之辦理系爭土地移轉登記係依據戊○○與
    乙○○之申請，地政事務所人員就戊○○與乙○○以贈與為
    原因申請系爭土地移轉登記，僅形式上審查渠等所提出之文
    書，對文書內容之真正與否並未經實質上調查，則戊○○與
    乙○○間就系爭土地既已可認定並無贈與關係，自不受土地
    登記謄本所載系爭土地係因贈與而移轉登記之影響，上訴人
    以土地登記謄本之記載認為被上訴人間並無借名登記契約之
    存在，系爭土地是戊○○贈與乙○○，即無可採。
  5.土地法於89年1月26日修正公布解除農地承受人須有自耕能
    力之限制，被上訴人至92年12月4日始辦理系爭土地之移轉
    登記。但系爭土地之移轉登記仍係在仁濟公司93年7月間未
    依約償還上訴人本息之前，自無從以被上訴人於解除農地承
    受人須有自耕能力之限制後三年始辦理系爭土地之移轉登記
    ，逕認被上訴人間並無借名登記契約存在。
  (二)系爭土地由戊○○移轉登記予乙○○之原因行為是屬有償行
    為或無償行為？
  1.上訴人請求撤銷系爭土地由戊○○移轉登記予乙○○之原因
    行為，該原因行為係屬有償行為或無償行為應自戊○○與乙
    ○○移轉系爭土地之行為觀之，被上訴人以乙○○取得系爭
    土地係在抵償賴鼎元之債務，認為該原因行為係有償行為，
    但乙○○以抵償賴鼎元之債務取得系爭土地，係乙○○與賴
    秋妹間之事，自不能以乙○○與賴秋妹間之事決定系爭土地
    由戊○○移轉登記予乙○○之原因行為係屬有償行為與否，
    被上訴人此部分所辯應無可取。
  2.系爭土地由戊○○移轉登記予乙○○之原因行為，係戊○○
    返還系爭土地予乙○○，而非上訴人所稱之贈與，惟系爭土
    地由戊○○移轉登記予乙○○，乙○○並未支付對價，戊○
    ○未獲得任何對價即將系爭土地移轉登記予乙○○，則系爭
    土地由戊○○移轉登記予乙○○之原因行為自屬無償行為。
  (三)戊○○將系爭土地移轉登記予乙○○之行為是否有害上訴人
    之債權？
  1.戊○○為仁濟公司向上訴人借款之連帶保證人，所謂連帶保
    證，係保證人對於債權人約定與主債務人連帶負擔全部債務
    履行而為之保證，其對於債權人明示與主債務人各負全部給
    付之責任，在債務型態上，亦屬民法第272條第1項所規定之
    連帶債務，亦即應就給付之全部負履行責任，並以其自己之
    責任財產為債權人之共同擔保，倘連帶保證人之處分財產行
    為有害及債權人之債權，債權人自得行使撤銷權。而撤銷權
    之行使，旨在保全債務人之責任財產，以確保債權人之債權
    ，債務人之行為，積極的減少財產，或消極的增加債務，因
    而使債權人之債權不能獲得清償，即屬民法第244條第1項所
    定之有害及債權。戊○○於92年12月4日將其名下之系爭土
    地移轉登記予乙○○，使得上訴人對戊○○之3,593,970元
    及其利息、違約金之保證債權無法獲償，戊○○之移轉系爭
    土地行為即有害上訴人債權。
  2.債權人所得撤銷之債務人詐害行為，以債權成立後所為者為
    限。蓋債權人應保全之債務人責任財產，以債之關係成立時
    之狀態為準，債權發生當時之責任財產為債務人之信用基礎
    ，若詐害行為當時，尚未存在之債權，則無從受詐害行為所
    妨害。最高法院62年台上字第2609號判例亦認：「債權人得
    依民法第244條規定行使撤銷權，以其債權於債務人為詐害
    行為時，業已存在者為限，若債務人為詐害行為時，其債權
    尚未發生，自不許其時尚非債權之人，於嗣後取得債權時，
    溯及的行使撤銷權。」同理，債權人之債權雖係成立於詐害
    行為以前，但基於債權成立前既存之法律關係，於債權成立
    後履行者，因債權成立時，法律關係已經存在，債務人應有
    之負擔亦係構成責任財產之部分，對於債務人之該履行行為
    即不得行使撤銷權（參照孫森焱先生著民法債編總論第647
    頁；邱聰智先生著民法債編通則第497頁同認債之關係成立
    在前而其履行在後者，不得以其履行為詐害行為主張撤銷；
    史尚寬先生著債法總論第461頁謂債權發生前成立之法律行
    為，縱令於其債權發生後因該法律行為發生之權利而經登記
    ，不為撤銷權之標的）。本件戊○○於92年12月4日將系爭
    土地移轉登記予乙○○，係在上訴人以戊○○為連帶保證人
    於92年2月19日借款予仁濟公司後，惟戊○○之所為係在返
    還系爭土地予乙○○，即在履行其與乙○○於85年間所定之
    借名登記契約，而戊○○之返還系爭土地辦理移轉登記手續
    於89年1月26日修正公布土地法，刪除土地法第30條之1之規
    定即應為之，故戊○○之移轉登記系爭土地予乙○○應係在
    履行上訴人對戊○○保證債權成立前之借名登記契約，上訴
    人即不得撤銷戊○○移轉登記系爭土地予乙○○之行為。
七、上訴人不得撤銷被上訴人間移轉登記系爭土地之行為，則上
    訴人訴請撤銷被上訴人間就系爭土地於92年9月30日所為贈
    與之債權行為及物權行為，暨乙○○應塗銷系爭土地於92年
    12月4日之所有權移轉登記，應屬無據，不能准許。原審以
    被上訴人間之行為係屬有償行為，並無法證明被上訴人於行
    為時明知有害上訴人之債權為由，駁回上訴人之請求，理由
    雖有未當，但結論並無不合，仍應認上訴人之上訴為無理由
    ，其上訴應予駁回。
八、據上論結，本件上訴為無理由，依民事訴訟法第463條、第
    385條第1項前段、第449條第2項、第1項、第78條，判決如
    主文。
中    華    民    國    95    年    9     月    5     日
                      民事第四庭審判長法  官  黃斐君
                                      法  官  張浴美
                                      法  官  陳蘇宗
以上正本係照原本作成。
上訴人得上訴。
如對本判決上訴，須於收受判決送達後二十日內向本院提出上訴
書狀，其未表明上訴理由者，應於提出上訴後二十日內向本院提
出上訴理由書 (須按他造人數附具繕本)。
上訴時應提出委任律師為訴訟代理人之委任狀。具有民事訴訟法
第四百六十六條之一第一項但書或第二項之情形為訴訟代理人者
，另應附具律師及格證書及釋明委任人與受任人有該條項所定關
係之釋明文書影本。
                                      書記官  吳麗慧
中    華    民    國    95    年    7     月    8     日
                                                      Ｈ


司法院資訊處製作；財團法人民間司法改革基金會備份。
